臺灣臺中地方法院刑事判決
111年度金訴字第940號
公  訴  人  臺灣臺中地方檢察署檢察官
被      告  林宸竹


上列被告因詐欺等案件，經檢察官提起公訴（111年度偵字第168
82號），因被告於本院準備程序進行中，就被訴事實為有罪之陳
述，本院合議庭裁定由受命法官獨任進行簡式審判程序，判決如
下：
    主    文
林宸竹犯三人以上共同詐欺取財罪，處有期徒刑陸月。未扣案之
犯罪所得新臺幣貳萬壹仟元沒收，於全部或一部不能沒收或不宜
執行沒收時，追徵其價額。
    犯罪事實
一、林宸竹於民國110年4月底某日，加入曾裕榮（經檢察官追加
    起訴，由本院另行審結）所屬3人以上成年人所組成，以實
    施詐術為手段，具有持續性、牟利性、結構性之詐欺集團（
    下稱本案詐欺集團），負責提供其申辦之第一商業銀行中港
    分行帳號00000000000號帳戶（下稱本案帳戶）供本案詐欺
    集團使用，並擔任車手依曾裕榮指示提領詐欺贓款，而參與本
    案犯罪組織。被告與曾裕榮、通訊軟體LINE暱稱「李嘉音」
    、「客服專線」及本案詐欺集團其他成員間，共同意圖為自
    己不法之所有，基於三人以上詐欺取財及掩飾隱匿詐欺所得
    去向、所在之洗錢犯意聯絡，林宸竹先於110年4月底某日，
    在臺中市○○○○○○○○○○○○○○○○○○○○○○○○○路○○○號密碼交付予曾
    裕榮，供本案詐欺集團使用，再由「李嘉音」、「客服專線
    」自110年5月3日起，以訊息聯絡王瑞賢，佯稱提供原油、
    黃金投資云云，使王瑞賢陷於錯誤，於110年5月6日21時9分
    許、同年月10日22時7分許，分別轉帳新臺幣（下同）10,00
    0元、30,000元至本案帳戶內，林宸竹再依曾裕榮指示，於1
    10年5月7日12時53分許，持曾裕榮交付之本案帳戶之存摺，
    自本案帳戶提領現金600,000元後（包含王瑞賢於110年5月6
    日21時9分許所轉入之被騙款項10,000元），在第一銀行中
    港分行附近之統一超商內，將該600,000元現金及本案帳戶
    之存摺交付予曾裕榮，而王瑞賢於110年5月10日所匯30,000
    元部分，則由本案詐欺集團成員另行提領得手。嗣王瑞賢轉
    帳後察覺有異，而報警循線查悉上情。
二、案經王瑞賢訴由臺中市政府警察局豐原分局報告臺灣臺中地
    方檢察署檢察官偵查起訴。
    理    由
一、程序事項：
　㈠本案被告林宸竹所犯，均非死刑、無期徒刑、最輕本刑為3年
    以上有期徒刑之罪，或高等法院管轄第一審之案件，其於本
    院準備程序中，就前揭被訴事實為有罪之陳述，經受命法官
    告以簡式審判程序之旨，並聽取被告、公訴人之意見後，本
    院認為適宜進行簡式審判程序，依刑事訴訟法第273條之1第
    1項、第284條之1規定，經合議庭評議後，裁定本案由受命
    法官獨任進行簡式審判程序，是本案之證據調查，依刑事訴
    訟法第273條之2規定，不受同法第159條第1項、第161條之2
    、第161條之3、第163條之1及第164條至第170條規定之限制
    ，合先敘明。
　㈡按組織犯罪防制條例第12條第1項中段明定「訊問證人之筆錄
    ，以在檢察官或法官面前作成，並經踐行刑事訴訟法所定訊
    問證人之程序者為限，始得採為證據」，是被告以外之人於
    警詢、檢察事務官詢問時所為之陳述，依前揭規定，於違反
    組織犯罪防制條例之罪名，即絕對不具證據能力，不得採為
    判決基礎。本案關於各該證人之警詢、檢察事務官詢問時筆
    錄，既非在檢察官或法官面前作成，依上開規定，自不得採
    為被告犯組織犯罪防制條例罪名之證據，是本判決所引用證
    人之警詢、檢察事務官詢問筆錄，僅於認定被告犯刑法第33
    9條之4第1項第2款及洗錢防制法第14條第1項部分具有證據
    能力，附此敘明。
二、證據名稱：
　㈠被告於檢察事務官詢問、本院準備程序及審理時之自白；於
    警詢、檢察事務官詢問時之供述。
　㈡證人即告訴人王瑞賢於警詢、檢察事務官詢問時之證述、證
    人即追加被告曾裕榮於檢察事務官詢問時之供述。
　㈢被告提出與曾裕榮之對話紀錄（暱稱「榮」、「勞力士被偷
    」、「+00000000000」）、內政部警政署反詐騙諮詢專線紀
    錄表、臺中市政府警察局豐原分局神岡分駐所受理詐騙帳戶
    通報警示簡便格式表、受(處)理案件證明單、王瑞賢之存摺
    封面及內頁影本及匯款明細照片、王瑞賢所提臺幣活存明細
    、王瑞賢所提遭詐騙之對話紀錄截圖、本案帳戶基本資料、
    交易明細。
三、論罪科刑：
　㈠被告參與本案詐欺取財犯行，乃係由本案詐欺集團成員分層
    負責實施詐術、聯絡車手領款、收水等階段行為，並有被告
    歷次供述、被告與曾裕榮之對話紀錄截圖、王瑞賢所提遭詐
    騙之對話紀錄截圖，足徵該組織縝密，分工精細，須投入相
    當成本及時間始能如此為之，並非隨意組成之立即犯罪，核
    屬3人以上，以實施詐術為手段，所組成具有持續性、牟利
    性之有結構性組織。則被告參與之本案詐欺集團，自屬組織
    犯罪防制條例第2條規定之犯罪組織。
　㈡按詐欺集團向被害人施用詐術後，為隱匿其詐欺所得財物之
    去向，而令被害人將其款項轉入該集團所持有、使用之人頭
    帳戶，並由該集團所屬之車手前往提領詐欺所得款項得逞，
    檢察官如能證明該帳戶內之資金係本案詐欺之特定犯罪所得
    ，即已該當於新法第14條第1項之一般洗錢罪；至若無法將
    人頭帳戶內可疑資金與本案詐欺犯罪聯結，而不該當第2條
    洗錢行為之要件，當無從依第14條第1項之一般洗錢罪論處
    ，僅能論以第15條第1項之特殊洗錢罪。另過去實務認為，
    行為人對犯特定犯罪所得之財物或利益作直接使用或消費之
    處分行為，或僅將自己犯罪所得財物交予其他共同正犯，祇
    屬犯罪後處分贓物之行為，非本條例所規範之洗錢行為，惟
    依新法規定，倘行為人意圖掩飾或隱匿特定犯罪所得來源，
    而將特定犯罪所得直接消費處分，甚或交予其他共同正犯，
    而由共同正犯以虛假交易外觀掩飾不法金流移動，即難認單
    純犯罪後處分贓物之行為，仍應構成新法第2條第1款或第2
    款之洗錢行為（最高法院108年度台上字第1744號、第2500
    號、第2425號判決意旨參照）。本案詐欺集團先由「李嘉音
    」、「客服專線」對王瑞賢施用詐術，致王瑞賢陷於錯誤，
    而依指示匯款至本案帳戶後，再由被告依指示提領詐欺贓款
    後轉交曾裕榮，本案詐欺集團人數達3人以上無訛，符合刑
    法第339條之4第1項第2款「3人以上共同犯之」之構成要件
    。又被告提領詐欺贓款後轉交曾裕榮以層遞本案詐欺集團上
    手，此迂迴層轉贓款之行為，客觀上顯已轉移犯罪所得形式
    上之歸屬，致使檢警機關於檢視帳戶之交易明細時，極易因
    僅能片段觀察相關帳戶之資金流動情形，以致無從辨識其不
    法性，或難以追溯該等款項之真正源頭，而形成追查之斷點
    及阻礙，足認被告在客觀上有掩飾詐欺犯罪集團犯罪所得去
    向及所在之具體作為，而主觀亦可預見其行為係在掩飾贓款
    與詐欺犯罪之關聯性，使來源形式上合法化，藉以切斷彼此
    間之關聯性，從而逃避國家對於該等特定犯罪之追訴及處罰
    ，故被告上開所為，顯屬洗錢防制法第2條第2款之洗錢行為
    ，而與洗錢防制法第14條第1項規定之一般洗錢罪要件相合
    。
　㈢核被告所為，係犯組織犯罪防制條例第3條第1項後段之參與
    犯罪組織罪、刑法第339條之4第1項第2款之三人以上共同犯
    詐欺取財罪、洗錢防制法第14條第1項之一般洗錢罪。
　㈣王瑞賢因遭本案詐欺集團不詳成員施用詐術而多次匯款，乃
    該集團成員以同一詐欺手法訛詐同一被害人，致王瑞賢於密
    接時間內多次匯款，其等施用詐術之方式及詐欺對象相同，
    侵害同一人之財產法益，且數行為均係在密切接近之時間、
    地點進行，各行為之獨立性極為薄弱，依一般社會健全觀念
    ，在時間差距上，難以強行分開，在刑法評價上，應將前揭
    多次施用詐術之行為均視為數個舉動之接續施行，屬接續犯
    而為包括之一罪。　
　㈤被告與曾裕榮、「李嘉音」、「客服專線」及本案詐欺集團
    其他真實姓名年籍不詳成員間，就本案犯行具有犯意聯絡及
    行為分擔，應論以共同正犯。
　㈥按刑罰責任之評價與法益之維護息息相關，對同一法益侵害
    為雙重評價，是過度評價；對法益之侵害未予評價，則為評
    價不足，均為法之所禁。又加重詐欺罪，係侵害個人財產法
    益之犯罪，其罪數之計算，核與參與犯罪組織罪之侵害社會
    法益有所不同，審酌現今詐欺集團之成員皆係為欺罔他人，
    騙取財物，方參與以詐術為目的之犯罪組織。倘若行為人於
    參與詐欺犯罪組織之行為繼續中，先後多次為加重詐欺之行
    為，因參與犯罪組織罪為繼續犯，犯罪一直繼續進行，直至
    犯罪組織解散，或其脫離犯罪組織時，其犯行始行終結。故
    該參與犯罪組織與其後之多次加重詐欺之行為皆有所重合，
    然因行為人僅為一參與犯罪組織行為，侵害一社會法益，屬
    單純一罪，應僅就「該案中」與參與犯罪組織罪時間較為密
    切之首次加重詐欺犯行論以參與犯罪組織罪及加重詐欺罪之
    想像競合犯，而其他之加重詐欺犯行，祗需單獨論罪科刑即
    可，無需再另論以參與犯罪組織罪，以避免重複評價。是如
    行為人於參與同一詐欺集團之多次加重詐欺行為，因部分犯
    行發覺在後或偵查階段之先後不同，肇致起訴後分由不同之
    法官審理，為裨益法院審理範圍明確、便於事實認定，即應
    以數案中「最先繫屬於法院之案件」為準，以「該案件」中
    之「首次」加重詐欺犯行與參與犯罪組織罪論以想像競合。
    縱該首次犯行非屬事實上之首次，亦因參與犯罪組織之繼續
    行為，已為該案中之首次犯行所包攝，該參與犯罪組織行為
    之評價已獲滿足，自不再重複於他次詐欺犯行中再次論罪，
    俾免於過度評價及悖於一事不再理原則。至於「另案」起訴
    之他次加重詐欺犯行，縱屬事實上之首次犯行，仍需單獨論
    以加重詐欺罪，以彰顯刑法對不同被害人財產保護之完整性
    ，避免評價不足（最高法院109年度台上字第3945號判決意
    旨參照）。經查，本案為被告加入本案詐欺集團後所為犯行
    而最先繫屬法院之案件，此有臺灣高等法院被告前案紀錄表
    在卷可參（見本院卷第15至16頁），屬被告參與本案詐欺集
    團後經起訴犯罪組織，最先繫屬於法院之「首次」加重詐欺
    犯行，是被告所犯參與犯罪組織罪，應與其本案所犯三人以
    上共同詐欺取財、一般洗錢罪，論以想像競合犯，從一重之
    三人以上共同詐欺取財罪處斷。
　㈦刑之減輕事由：
　⒈按犯洗錢防制法第14條之罪，在偵查或審判中自白者，減輕
    其刑，洗錢防制法第16條第2項定有明文；次按犯第3條之罪
    ，偵查及審判中均自白者，減輕其刑，組織犯罪防制條例第
    8條第1項後段亦有明文。再按想像競合犯之處斷刑，本質上
    係「刑之合併」。其所謂從一重處斷，乃將想像競合犯組成
    之評價上數罪，合併為科刑一罪，其所對應之刑罰，亦合併
    其評價上數罪之數法定刑，而為一個處斷刑。易言之，想像
    競合犯侵害數法益者皆成立犯罪，論罪時必須輕、重罪併舉
    論述，同時宣告所犯各罪名，包括各罪有無加重、減免其刑
    之情形，亦應說明論列，量刑時併衡酌輕罪部分量刑事由，
    評價始為充足，然後依刑法第55條前段規定「從一重處斷」
    ，非謂對於其餘各罪可置而不論。因此，法院決定處斷刑時
    ，雖以其中最重罪名之法定刑，做為裁量之準據，惟於裁量
    其輕重時，仍應將輕罪合併評價在內（最高法院108年度台
    上字第4405、4408號判決意旨參照）。被告於檢察事務官詢
    問、本院準備程序及審理時就本案犯行坦承不諱，合於洗錢
    防制法第16條第2項、組織犯罪防制條例第8條第1項後段之
    要件，故本院於後述量刑時仍一併衡酌上開部分減輕其刑事
    由。　　　
　⒉按犯罪之情狀顯可憫恕，認科以最低度刑仍嫌過重者，得酌
    量減輕其刑，刑法第59條定有明文。所謂顯可憫恕，係指被
    告之犯行有情輕法重，客觀上足以引起一般人同情，處以經
    依法減刑後之法定最低刑度仍失之過苛，尚堪憫恕之情形而
    言。又所謂「犯罪之情狀」顯可憫恕，與刑法第57條所稱之
    審酌「一切情狀」，二者並非屬截然不同之範圍，於裁判上
    酌量減輕其刑時，本應就犯罪一切情狀（包括刑法第57條所
    列舉之10款事項），予以全盤考量，審酌其犯罪有無可憫恕
    之事由，以為判斷，故適用第59條酌量減輕其刑時，並不排
    除第57條所列舉10款事由之審酌（最高法院108年度台上字
    第2978號判決意旨參照）。查被告參與詐欺集團而與他人分
    工遂行犯罪固屬不該，但斟酌其提供帳戶並依其他成員指示
    領款，尚非本案詐欺集團之核心人物，且其參與犯行之期間
    時間亦短，再被告為本案犯行前，無其他經起訴之犯罪前科
    ，有被告之臺灣高等法院被告前案紀錄表附卷足憑，其尚值
    壯年，一時觀念偏差而誤入歧途，而其所犯三人以上共同犯
    詐欺取財罪之法定刑為1年以上7年以下有期徒刑，得併科10
    0萬元以下罰金，法定刑度非輕，念被告犯後終能坦承犯行
    ，復與王瑞賢成立調解並已給付5000元，有本院調解程序筆
    錄在卷得按（見本院卷第93至94頁），有積極面對己錯之悔
    意，考量上情，倘就被告所犯本案加重詐欺取財犯行，量處
    其所犯罪名之最低度刑，客觀上確有情輕法重之憾，爰就被
    告所為本案加重詐欺取財犯行依刑法第59條規定酌減其刑。
　㈧爰審酌被告正值壯年，竟不思以合法途徑賺取錢財，參與詐
    欺集團而與他人分工遂行犯罪，以獲取不法利益，顯示其法
    治觀念有所偏差，致使被害人受有損失，又破壞社會秩序及
    社會成員間之互信基礎外，更分別製造金流斷點，破壞金流
    秩序之透明穩定，妨害國家對於犯罪之追訴與處罰，致使如
    被害人遭騙財物益加難以尋回而助長犯罪，所為殊值非難；
    考量被告犯後坦承犯行(就一般洗錢犯行、參與犯罪組織犯
    行，均符合自白減刑規定)，又衡被告與王瑞賢已成立調解
    並給付5,000元，有本院調解程序筆錄附卷可稽（見本院卷
    第93至94頁），再酌以被告前無經起訴之犯罪前科，有其臺
    灣高等法院被告前案紀錄表附卷可稽；並考量被告於本案詐
    欺集團之角色地位及分工情形；兼衡其犯罪之動機、目的、
    手段、被害人受騙金額，暨其於本院審理時自陳之智識程度
    、經濟及家庭生活狀況（見本院卷第71頁）等一切情狀，量
    處如主文所示之刑。另因本院宣告之刑為有期徒刑6月，依
    刑法第41條第3項規定，係得以提供社會勞動6小時折算徒刑
    1日，易服社會勞動。至可否易服社會勞動，要屬執行事項
    ，當俟本案確定後，另由執行檢察官依相關規定審酌之，非
    屬法院裁判之範圍，附予敘明。 
四、沒收部分：　 
　　按犯罪所得，屬於犯罪行為人者，沒收之；前2項之沒收，
    於全部或一部不能沒收或不宜執行沒收時，追徵其價額；犯
    罪所得已實際合法發還被害人者，不予宣告沒收或追徵，刑
    法第38之1第1項前段、第3項、第5項分別定有明文。次按共
    同正犯各成員內部間，對於不法利得分配明確時，固應依各
    人實際分配所得沒收；然若共同正犯成員對不法所得並無處
    分權限，其他成員亦無事實上之共同處分權限者，自不予諭
    知沒收；而共同正犯各人實際上有無犯罪所得，或其犯罪所
    得之多寡，應由事實審法院綜合卷證資料及調查所得認定之
    （最高法院104年度台上字第3937號、105年度台上字第1733
    號判決意旨參照）。查被告供稱因本案犯行獲得25,000元、
    1,000元報酬（見本院卷第59至60頁），堪認前開金額為被
    告本案犯罪所得，但被告已與王瑞賢成立調解並實際賠付5,
    000元，有本院調解程序筆錄附卷可參（見本院卷第93至94
    頁），足認就被告上開犯罪所得中有5,000元已實際返還被
    害人，依刑法第38條之1第5項規定，不予宣告沒收或追徵，
    是扣除該5,000元後，被告犯罪所得尚有21,000元(計算式：
    25,000元＋1,000元－5,000元＝21,000元)，雖未扣案，但為貫
    徹任何人皆不能保有犯罪所得之立法原則，本院應依刑法第
    38條之1第1項前段、第3項規定，對此部分犯罪所得宣告沒
    收，並於全部或一部不能沒收或不宜執行沒收時，追徵其價
    額。又被告於110年5月7日提領之詐欺贓款已交付曾裕榮，
    而王瑞賢於110年5月10日所匯款項非由被告提領，均非屬被
    告所有，亦非在其實際掌控中，是其就所隱匿財物，不具所
    有權及事實上處分權，無從依洗錢防制法第18條第1項就所
    提領款項諭知沒收。
據上論斷，應依刑事訴訟法第273條之1第1項、第299條第1項前
段，組織犯罪防制條例第3條第1項後段，洗錢防制法第14條第1
項，刑法第11條、第28條、第339條之4第1項第2款、第55條、第
59條、第38條之1第1項前段、第3項，刑法施行法第1條之1第1項
，判決如主文。
本案經檢察官詹益昌提起公訴，檢察官林文亮到庭執行職務。
中　　華　　民　　國　　111 　年　　8 　　月　　25　　日
                  刑事第十二庭  法  官  張意鈞
以上正本證明與原本無異。
如不服本判決應於收受送達後20日內向本院提出上訴書狀，並應
敘述具體理由；其未敘述上訴之理由者，應於上訴期間屆滿後20
日內向本院補提理由書（均須按他造當事人之人數附繕本）「切
勿逕送上級法院」。
告訴人或被害人如不服判決，應備理由具狀向檢察官請求上訴，
上訴期間之計算，以檢察官收受判決正本之日起算。
                                書記官  黃南穎
中　　華　　民　　國　　111 　年　　8 　　月　　25　　日
附錄本案論罪科刑法條全文：
組織犯罪防制條例第3條
發起、主持、操縱或指揮犯罪組織者，處3年以上10年以下有期
徒刑，得併科新臺幣1億元以下罰金；參與者，處6月以上5年以
下有期徒刑，得併科新臺幣1千萬元以下罰金。但參與情節輕微
者，得減輕或免除其刑。
具公務員或經選舉產生之公職人員之身分，犯前項之罪者，加重
其刑至二分之一。
犯第1項之罪者，應於刑之執行前，令入勞動場所，強制工作，
其期間為3年。
前項之強制工作，準用刑法第90條第2項但書、第3項及第98條第
2項、第3項規定。
以言語、舉動、文字或其他方法，明示或暗示其為犯罪組織之成
員，或與犯罪組織或其成員有關聯，而要求他人為下列行為之一
者，處3年以下有期徒刑，得併科新臺幣3百萬元以下罰金：
一、出售財產、商業組織之出資或股份或放棄經營權。
二、配合辦理都市更新重建之處理程序。
三、購買商品或支付勞務報酬。
四、履行債務或接受債務協商之內容。
前項犯罪組織，不以現存者為必要。
以第5項之行為，使人行無義務之事或妨害其行使權利者，亦同
。
第5項、第7項之未遂犯罰之。
中華民國刑法第339條之4
犯第339條詐欺罪而有下列情形之一者，處1年以上7年以下有期
徒刑，得併科1百萬元以下罰金：
一、冒用政府機關或公務員名義犯之。
二、三人以上共同犯之。
三、以廣播電視、電子通訊、網際網路或其他媒體等傳播工具，
    對公眾散布而犯之。
前項之未遂犯罰之。
洗錢防制法第14條
有第二條各款所列洗錢行為者，處7年以下有期徒刑，併科新臺
幣5百萬元以下罰金。
前項之未遂犯罰之。
前二項情形，不得科以超過其特定犯罪所定最重本刑之刑。